臺灣高等法院高雄分院刑事判決　　　 100年度選上訴字第55號
上　訴　人　臺灣高雄地方法院檢察署檢察官
上　訴　人
即　被　告　石駿杰
選任辯護人　吳剛魁律師
上　訴　人
即　被　告　余津枝
指定辯護人　義務辯護人張蓉成律師
上列上訴人因被告違反公職人員選舉罷免法案件，不服臺灣高雄
地方法院100 年度選訴字第26號中華民國100年6月29日第一審判
決（起訴案號：臺灣高雄地方法院檢察署99年度選偵字第283 號
），提起上訴，本院判決如下：
    主  文
原判決關於石駿杰、余津枝有罪部分均撤銷。
石駿杰、余津枝均無罪。
其他上訴駁回。
    理  由
一、公訴意旨以：被告石駿杰係高雄縣市合併後岡山區第1 屆後
    紅里里長侯選人（未當選) ，被告余津枝於民國99年8 月間
    因病住院，同年10月底，被告石駿杰拿新台幣（下同）2000
    元給被告余津枝，除表示慰問之意外，另要求被告余津枝投
    票支持其當選里長。11月初某日，被告余津枝前往被告石駿
    杰之高雄縣岡山鎮○○里○○○路12號住處，明知被告石駿
    杰經濟能力不佳，無財力以現金大量買票，而為謀被告石駿
    杰順利當選，遂主動提起可以買些「關廟麵」送給鄰居，尋
    求支持。被告石駿杰表示同意，遂向在旁之母親拿600 元給
    余津枝充為購買「關廟麵」之資金。被告余津枝於是購買2
    大包之「關廟麵」合計約260 元，再加以均分成4 小包，交
    付給具有投票權之柯明吉、郭魏月桃、袁郭蘭妹及劉碧蓮等
    人（柯明吉、郭魏月桃、袁郭蘭妹、劉碧蓮另為緩起訴處分
    ），爭取投票支持石駿杰。餘360 元則充為被告余津枝之報
    酬。嗣經警於99年11月15日持搜索票，在被告石駿杰住處查
    獲選舉人名冊4 本、通訊名冊2 張、贈送特定選民打火機、
    LED 燈原子筆、競選文宣資料、背心、帽子等物。被告余津
    枝則主動交付2000元及「關廟麵」1 大包，另傳喚柯明吉、
    郭魏月桃、袁郭蘭妹、劉碧蓮等人到案說明坦承犯行而查知
    上情。因認被告石駿杰涉犯公職人員選舉罷免法第99條第1
    項投票行賄罪，被告余津枝涉犯公職人員選舉罷免法第99條
    第1 項投票行賄罪及刑法第143 條第1 項有投票人收受賄賂
    罪。
二、公訴人認被告石駿杰、余津枝涉犯公職人員選舉罷免法第99
    條第1 項投票行賄罪，係以被告石駿杰、余津枝之陳述、證
    人柯明吉、郭魏月桃、袁郭蘭妹、劉碧蓮、嚴健明之證述，
    並有關廟麵及賄款2 千500 元扣案可佐，資為論據。
三、訊據上訴人即被告（下稱被告）石駿杰、余津枝均否認有上
    開犯行，被告石駿杰辯稱其與被告余津枝之么子係好友，其
    於被告余津枝生病時無暇探望，其後在路上偶遇，其乃交付
    2 千元予被告余津枝調養身體用，而於該時里長選舉亦尚未
    開始登記，其給付2 千元予被告余津枝尚與里長選舉無關；
    另其並未交付被告余津枝600 元供購買關廟麵贈送他人賄選
    ，其完全不知情等語，被告余津枝辯稱被告石駿杰與其子係
    好友，其在路上偶遇被告石駿杰，被告石駿杰知其之前生病
    ，故給付2 千元供其買水果，另其僅意在將關廟麵分贈鄰居
    食用，與選舉並無關聯等語。
四、經查：
    (一)被告石駿杰於99年8 月間，在高雄市○○區○○路287 巷
      ，交付2 千元予被告余津枝之情，已經證人李濬龍於本院
      審理中結證稱其於99年農曆7 月間某日，因普渡在住處門
      口燒金紙，被告2 人亦先後至其住處前碰面，其有見被告
      石駿杰交付2 千元予被告余津枝等語在卷（見本院卷第14
      4 頁），且被告2 人亦自承上情，自堪認定。至被告余津
      枝就被告石駿杰交付2 千元之時間先係稱99年10月間，其
      後改稱99年7 、8 月間，先後不一，惟證人李濬龍已明確
      證述其因於99年農曆7 月間某日，因普渡在住處門口燒金
      紙而見聞被告石駿杰交付2 千元予被告余津枝之事（按農
      曆99年7 月1 日為國曆99年8 月10日，農曆99年7 月29日
      為國曆99年9 月7 日），證人李濬龍證述之時間即較為可
      採，是被告石駿杰交付2 千元予被告余津枝之時間應可認
      為99年8 月間。
    (二)又高雄市於99年11月27日舉辦高雄市第1 屆里長選舉，被
      告石駿杰係高雄市岡山區後紅里里長候選人，被告余津枝
      係為該選區之有選舉權人，此有高雄市選舉委員會函及所
      附高雄市第1 屆高雄市岡山區後紅里里長選舉選舉人名冊
      在卷可稽（見原審卷第147 －150 頁），被告2 人就此部
      分亦不爭執，亦堪認定。
    (三)證人嚴健明固於偵查中結證稱其由被告余津枝親口告知，
      因而得知被告石駿杰交付2 千元予被告余津枝拜託投票支
      持等語（見偵查卷第72頁），又於原審審理中結證稱係被
      告余津枝在警詢陳述時，其有陪同在場，故得知被告石駿
      杰交付2 千元拜託投票支持等語（見原審卷第186 頁反面
      ）。然依證人嚴健明上開證述，證人嚴健明既係聽聞被告
      余津枝之轉述，而非其所親自見聞之事實，證人嚴健明證
      述即不得據為證明被告石駿杰有向被告余津枝投票行賄之
      犯行。
    (四)證人即共同被告余津枝於偵查中固結證稱被告石駿杰因稱
      未能探病，故交付2 千元供其買東西調養身體，被告石駿
      杰並稱要選里長請其支持等語（見偵查卷第87頁）；然證
      人即共同被告余津枝於原審及本院審理中則結證改稱被告
      石駿杰因稱未能探病，故交付2 千元供其買水果等語（見
      原審卷第179 頁正、反面、本院卷第188 頁反面），是證
      人即共同被告余津枝就被告石駿杰給付2 千元時是否有要
      求投票支持之證述前後不符，已難遽信何者為真實。再證
      人李濬龍於本院審理中結證其於99年農曆7 月間某日，因
      普渡在住處門口燒金紙，被告2 人亦先後至其住處前碰面
      ，被告石駿杰即向被告余津枝稱未能前往探病而表示歉意
      ，故給付2 千元予被告余津枝買水果，未聽到被告石駿杰
      說要選里長要求被告余津枝投票支持等語（見本院卷第14
      4 －145 頁）；又被告余津枝於99年8 月3 日（農曆99年
      6 月23日）曾因手部皮膚腫瘤開刀一節，亦有國軍左營總
      醫院被告余津枝之病歷附卷足憑（見原審卷第116 －124
      頁），而被告石駿杰與被告余津枝之子嚴健志係多年好友
      ，復經被告2 人迭次陳述在卷，證人嚴健明於原審審理中
      亦結證稱其與被告石駿杰自國小時期即認識等語（見原審
      卷第184 頁反面），是被告2 人辯稱被告石駿杰與被告余
      津枝之子嚴健志係多年好友，因被告余津枝皮膚腫瘤開刀
      ，被告石駿杰未予探視，其後被告2 人在路上偶遇，被告
      石駿杰乃給付2 千元予被告余津枝表達慰問之意之情，尚
      非全無可採。另衡諸常情，被告石駿杰與被告余津枝之子
      嚴健志既係多年好友，被告石駿杰將參選里長，被告余津
      枝自當全力支持，豈有行賄要求支持之必要？至扣案被告
      石駿杰所有競選宣傳用之打火機、LED 燈原子筆、背心、
      帽子等物尚無從據以證明被告石駿杰有投票賄選之犯行，
      此外，復無其他證據資料顯示被告石駿杰猶有以金錢向他
      人賄選之行為及計畫，被告石駿杰交付2 千元予被告余津
      枝是否基於投票行賄之意，即非無疑。況被告石駿杰交付
      2 千元予被告余津枝表達慰問既未逾社會相當性之範圍，
      縱認被告石駿杰因將參選里長，趁機要求投票支持，遽認
      兩者間具有對價關係，仍應調查積極證據認定之。
    依上所述，被告余津枝收受被告石駿杰給付之2 千元，既無
    從證明係因選舉而交付賄賂及收受賄賂，被告2 人此部分犯
    行尚屬不能證明。
五、次查：
    (一)被告余津枝於99年11月間，在高雄縣岡山鎮○○里○○○
      路12號被告石駿杰住處，由被告石駿杰之母交付600 元予
      被告余津枝，被告余津枝即以其中260 元購買關廟麵2 大
      包，之後均分成4 小包分送予柯明吉、郭魏月桃、袁郭蘭
      妹、劉碧蓮，並向柯明吉、郭魏月桃、袁郭蘭妹、劉碧蓮
      表示里長選舉支持被告石駿杰之事實，業據證人即被告石
      駿杰之母石何來女、證人柯明吉、郭魏月桃、袁郭蘭妹、
      劉碧蓮分別於原審審理中結證在卷（見原審卷第190 －19
      1 、199 －209 頁），自堪認定。
    (二)證人嚴健明固於偵查中結證稱其由被告余津枝親口告知，
      因而得知被告石駿杰之母交付600 元予被告余津枝購買關
      廟麵分贈他人，拜託投票支持被告石駿杰等語（見偵查卷
      第72頁），然證人嚴健明既係聽聞被告余津枝之轉述，而
      非其所親自見聞之事實，證人嚴健明證述即不得據為證明
      被告石駿杰有交付600 元予被告余津枝購買關廟麵行賄之
      犯行。
    (三)證人即共同被告余津枝於偵查中固結證稱其建議被告石駿
      杰買麵分送鄰居，請大家支持他，所以被告石駿杰之母親
      交付600 元等語（見偵查卷第87頁）；然證人即共同被告
      余津枝於原審審理中結證改稱其自行決定購買關廟麵分送
      鄰居，被告石駿杰均不知情等語（見原審卷第177 頁反面
      －第178 頁、第180 頁、第181 頁反面）；是依證人即共
      同被告余津枝上開證述，其就被告石駿杰是否知悉及同意
      交付600 元購買關廟麵分送他人之證述前後有所不符，已
      難遽信何者為真實。再證人柯明吉、郭魏月桃、袁郭蘭妹
      、劉碧蓮均僅證稱被告余津枝有贈送關廟麵及表示里長選
      舉支持被告石駿杰等語，尚無從證明被告石駿杰有同意及
      交付金錢予被告余津枝購買關廟麵贈送一節。另證人蔡熙
      群於原審審理中結證稱其曾至被告石駿杰住處提水，見被
      告余津枝招手請被告石駿杰之母至外面，後來其有詢問被
      告石駿杰之母，始知被告余津枝向被告石駿杰之母借款60
      0 元等語（見原審卷第188 －189 頁）；證人即被告石駿
      杰之母石何來女於原審審理中亦結證稱被告余津枝向其招
      手要其出去，而後被告余津枝向其借款600 元，其不知被
      告余津枝借600 元作何用，被告石駿杰並不知被告余津枝
      借款一事等語（見原審卷第190 －191 頁），證人即被告
      石駿杰之女石家柔於本院審理中結證稱其於99年11月間在
      住處先聽被告余津枝向父親即被告石駿杰借款，父親即被
      告石駿杰表示不方便，其後又見被告余津枝向祖母借款，
      有見祖母交付金錢予被告余津枝等語（見本院卷第147 －
      151 頁）；此外，復無其他積極證據足證被告石駿杰知悉
      及同意交付600 元予被告余津枝購買關廟麵分送他人，被
      告石駿杰此部分投票行賄犯行亦無法證明。
    (四)被告余津枝購買關廟麵分贈柯明吉、郭魏月桃、袁郭蘭妹
      、劉碧蓮及表示里長選舉支持被告石駿杰之情，固已如前
      述；又柯明吉、郭魏月桃、袁郭蘭妹、劉碧蓮為高雄市岡
      山區後紅里里長選區之有選舉權人，郭魏月桃則非高雄市
      岡山區後紅里里長選區之有選舉權人，此亦有高雄市選舉
      委員會函及所附高雄市第1 屆高雄市岡山區後紅里里長選
      舉選舉人名冊在卷可稽（見原審卷第147 －150 頁）。然
      證人郭魏月桃於原審審理中結證稱被告余津枝平日即會分
      贈關廟麵予其食用，99年11月間，其有將無選舉權之事告
      知被告余津枝，被告余津枝仍贈予關廟麵等語（見原審卷
      第204 頁－第205 頁反面），足見被告余津枝平日即有分
      贈關廟麵予鄰居之行為，是被告余津枝於99年11月間分贈
      關廟麵予柯明吉、袁郭蘭妹、劉碧蓮之動機是否確與選舉
      有直接密切之關聯？證人柯明吉、袁郭蘭妹、劉碧蓮主觀
      上是否認為所收受關廟麵係屬賄賂？即非無疑，縱認被告
      余津枝趁機要求柯明吉、袁郭蘭妹、劉碧蓮投票支持被告
      石駿杰選里長，自不得遽認被告余津枝分贈關廟麵予有選
      舉權人柯明吉、袁郭蘭妹、劉碧蓮係基於投票行賄之意。
      況依被告余津枝陳稱其係以260 元購買關廟麵2 包，再分
      裝分4 包贈送柯明吉、郭魏月桃、袁郭蘭妹、劉碧蓮，足
      見柯明吉、袁郭蘭妹、劉碧蓮各人所得之關廟麵僅價值約
      65元，衡諸常情，柯明吉、袁郭蘭妹、劉碧蓮是否會因價
      值僅約65元之關廟麵即影響投票之意願？被告余津枝所贈
      送價值僅約65元之關廟麵是否與里長選舉投票間有對價關
      係？實非無疑。此外，復無其他積極證據足證被告余津枝
      係基於投票行賄而分贈關廟麵予柯明吉、袁郭蘭妹、劉碧
      蓮，被告余津枝此部分投票行賄犯行即屬無法證明。
    綜上所述，被告2 人對柯明吉、袁郭蘭妹、劉碧蓮投票行賄
    之犯行尚屬不能證明。
六、原審未詳為推求，遽為被告2 人論罪科刑部分，即有未當，
    被告2 人上訴意旨否認犯罪，指摘原判決此部分不當，為有
    理由，自應由本院將原判決關於被告2 人有罪部分撤銷改判
    ，並就被告2 人此部分為無罪之諭知。
七、原審以不能證明被告余津枝犯投票行賄罪而諭知無罪之判決
    ，核無不合，檢察官上訴意旨指摘原判決此部分不當，為無
    理由，應予駁回。
據上論結，應依刑事訴訟法第368 條、第369 條第1 項前段、第
364 條、第301 條第1 項，判決如主文。
本案經檢察官方娜蓉到庭執行職務。
中    華    民    國  100     年    12    月    22    日
                    刑事第八庭  審判長法  官  李炫德
                                      法  官  徐美麗
                                      法  官  郭玫利
以上正本證明與原本無異。
被告石駿杰投票行賄部分如不服本判決應於收受本判決後10日內
向本院提出上訴書狀，其未敘述上訴理由者，並得於提起上訴後
10日內向本院補提理由書狀（均須按他造當事人之人數附繕本）
「切勿逕送上級法院」。
被告余津枝有投票人收受賄賂罪部分不得上訴。
被告余津枝投票行賄部分應依刑事妥速審判法第9 條規定：
除前條情形外，第二審法院維持第一審所為無罪判決，提起上訴
之理由，以下列事項為限：
一、判決所適用之法令牴觸憲法。
二、判決違背司法院解釋。
三、判決違背判例。
刑事訴訟法第三百七十七條至第三百七十九條、第三百九十三條
第一款規定，於前項案件之審理，不適用之。
中    華    民    國  100     年    12    月    22    日
                                      書記官  梁美姿